臺灣嘉義地方法院交通事件裁定　　　　 96年度交聲字第191號
原處分機關　交通部公路總局嘉義區監理所嘉義市監理站
異　議　人
即受處分人　林俊富原名甲○○.
上列異議人因違反道路交通管理處罰條例案件，對於交通部公路
總局嘉義區監理所嘉義市監理站民國96年7月30日所為之處分（
嘉監義裁字第裁76-Z00000000號），聲明異議，本院裁定如下：
    主  文
原處分撤銷。
林俊富不罰。
    理  由
一、原處分機關略以：異議人即受處分人林俊富（原名甲○○，
    以下稱異議人）於民國九十四年一月二十四日七時三十一分
    許駕駛車牌號碼７Ｑ－８６９６號自用一般小客車，在國道
    一號南下二八八公里處，因「使用註銷之牌照行駛」，經內
    政部警政署國道公路警察局第四警察隊警員當場攔停，掣開
    公警局交字第Ｚ00000000號舉發違反道路交通管理
    事件通知單（下稱舉發通知單），異議人未於應到案日期前
    繳交罰鍰或陳述意見，經查證前揭車輛為乙○○有所，但乙
    ○○已於九十二年三月二十二日至臺中區監理所辦理刑事案
    件註銷牌照，是於牌照註銷後之違規，不應歸責於汽車所有
    人，認前揭違規屬實，復於九十六年七月三十日，依道路交
    通管理處罰條例第十二條第一項第四款、違反道路交通管理
    事件統一裁罰基準及處理細則第四十三條、第四十四條等規
    定，裁處實際駕駛人即異議人罰鍰新臺幣（下同）一萬零八
    百元，並扣繳牌照，並無違誤等語。
二、本件聲明異議意旨略以：確有於前揭時、地駕駛上開車輛為
    警攔停，然因該自小客車係乙○○供作抵償債務之用，並不
    知牌照遭註銷，原處分機關所為裁決顯有所誤，依法聲請撤
    銷原處分。
三、按違反行政法上義務之行為非出於故意或過失者，不予處罰
    ，行政罰法第七條第一項定有明文。故行為人違反法律上之
    義務而受行政罰之行為，須以行為人出於故意、過失責任條
    件為必要，倘行為人不具有上揭責任條件，行政機關即不能
    僅因行為人違反法律上之義務而遽以行政罰處罰之。另法院
    受理交通事件，準用刑事訴訟法之規定，道路交通管理處罰
    條例第八十九前段定有明文，而犯罪事實應依證據認定之，
    無證據不得認定犯罪事實，又不能證明被告犯罪者，法院應
    諭知無罪之判決，刑事訴訟法第一百五十四條第二項、第三
    百零一第一項亦有明定。至於認定犯罪事實所憑之證據，雖
    不以直接證據為限，間接證據亦包括在內，然而無論直接或
    間接證據，其為訴訟上之證明，須於通常一般之人均不致有
    所懷疑，而得確信其為真實之程度者，始得據為有罪之認定
    ，倘其證明尚未達到此一程度，而有合理之懷疑存在以致事
    實審法院無從取得有罪之確信時，即應由法院為諭知被告無
    罪之判決（最高法院七十六年台上字第四九八六號判例意旨
    參照），於法院審理行為人違反道路交通管理處罰條例案件
    時亦有其適用，即如就原處分機關所認定行為人違規之事實
    ，仍有合理之訴訟上懷疑，而無法確信行為人有該等違規情
    事，應依訴訟法上之「有疑唯利於被告」之證據法則，作對
    行為人有利之認定。
四、原處分機關據以異議人有前揭違規而依法須處以罰鍰，無非
    係以汽車所有人乙○○已於九十二年三月二十二日至臺中區
    監理所辦理刑事案件註銷牌照，異議人猶仍駕駛該車，於上
    揭時、地為警當場攔停，即違反依道路交通管理處罰條例第
    十二條第一項第四款「使用註銷之牌照行駛」之規定，而處
    以裁罰，此有原處分機關函送之處理交通違規聲明異議案件
    卷宗所附舉發通知單、裁決書等件存卷可按，應可認定。
五、異議人於本院調查時，固坦承有於前揭時、地，駕駛上開自
    小客車為警攔停，然稱：並不知乙○○已將該自小客車之牌
    照註銷，又乙○○當時係簽下切結書，將該自小客車抵償債
    務，卻遲未辦理過戶，復誣告其強盜，刑事案件經法院判處
    妨害自由罪確定，並無強盜犯行，該自小客車即一直由伊保
    管，平時很少開，因自己尚有其他汽車可供代步，若知悉該
    自小客車牌照已遭註銷，即不會駕駛等語，經查：
(一)前揭異議人於九十四年一月二十四日七時三十一分許，駕駛
    車牌號碼７Ｑ－８６９６號自用一般小客車，在國道一號南
    下二八八公里處，經內政部警政署國道公路警察局第四警察
    隊警員當場攔停，業據異議人於本院調查時所坦認（見本院
    卷第二十六頁），又警員當場掣開公警局交字第Ｚ0000
    0000號之舉發異議人「使用註銷之牌照行駛」通知單，
    異議人未於應到案日期繳交罰鍰或陳述意見，經原處分機關
    查證，前揭車輛為乙○○所有，但乙○○於九十二年三月二
    十二日至臺中區監理所辦理刑事案件註銷牌照，前揭於牌照
    註銷後之違規，即不應歸責於汽車所有人，復於九十六年七
    月三十日，依道路交通管理處罰條例第十二條第一項第四款
    、違反道路交通管理事件統一裁罰基準及處理細則第四十三
    條、第四十四條等規定，裁處異議人罰鍰一萬零八百元，並
    扣繳牌照等節，有前揭裁決書、舉發通知單在卷可查，即客
    觀上異議人確實駕駛註銷牌照之自小客車而遭警攔查，應屬
    無疑，是本件之爭點即在於異議人主觀上是否確有駕駛已註
    銷牌照自小客車之歸責要件。
(二)按凡遭不明歹徒以「強奪」、「詐欺」、「詐騙」、「侵占
    」等方式開走之車輛，車主可持警方開立之「刑事案件報案
    證明」至監理機關辦理車輛註銷登記，此有內政部警政署八
    十九年七月二十四日（八九）警署刑偵字第一三七二八七號
    函示、原處分機關檢送之處理交通違規聲明異議案件卷宗所
    附交通部公路總局臺中區監理所九十二年三月五日中監車字
    第０９２０００８７０３號函附卷可資為憑。又前揭自小客
    車為乙○○所有，其於九十一年十月十七日簽立「本人乙○
    ○願償還債主甲○○三百五十萬元正願將車子債還」之切結
    書，事後復向警方指訴遭甲○○強盜財物後，經臺灣臺中地
    方法院審理，認異議人與乙○○間因有三百五十萬元之債務
    糾紛，異議人於九十一年十月十七日下午四時許，至乙○○
    住處，強迫其以所有之車牌號碼７Ｑ—８６９６號自小客車
    抵債，並喝令乙○○簽具前揭切結書等節屬實，於九十二年
    六月三日，以九十二年度易字第九二一號判決判處異議人共
    同以強暴使人行無義務之事及妨害人行使權利，處有期徒刑
    六月，如易科罰金，以銀元三百元折算一日，並經上訴二審
    ，由臺灣高等法院臺中分院於九十二年十二月九日，以九十
    二年度上易字第一二七五號判決上訴駁回確定，有切結書及
    各該判決書附卷憑佐（見本院卷第四、十五至十七頁），乙
    ○○遂於刑事案件審理期間之九十二年三月二十日向臺中縣
    警察局烏日分局報案，復於九十二年三月二十六日至交通部
    公路總局臺中區監理所辦理刑事案件註銷牌照，此亦有原處
    分機關檢送之處理交通違規聲明異議案件卷宗所附交通部公
    路總局臺中區監理所九十二年三月五日中監車字第０９２０
    ００８７０３號函、九十六年七月十三日中監自字第０９６
    １００６６３５號函、汽車車輛異動登記書、汽車異動歷史
    查詢、臺中縣警察局烏日分局書函等件可稽，是觀諸各節，
    異議人與乙○○有無債務糾紛雖非前揭刑事判決所足以認定
    ，然前開自小客車，確為異議人以強暴方式取走抵償債務，
    而依卷證資料所示，異議人並非以強盜方式強取財物，即其
    主觀上並無不法所有意圖，又迄於刑事案件審理終結，異議
    人均未將該車返還乙○○等情，亦應無疑。
(三)異議人辯稱：於刑事案件審理中，乙○○均未告知牌照已註
    銷等語，乙○○經本院傳喚，表示不願出庭，且經電話聯絡
    陳述於刑事案件開庭時有口頭告知異議人車牌牌照註銷乙事
    ，此有本院辦理刑事案件電話紀錄查詢表、陳述狀存卷為佐
    （見本院卷第二十九、四十一至四十二頁），其所陳稱與異
    議人顯不相同，然乙○○未到庭，無從與異議人經由同庭之
    詰問對質，辨明乙○○是否確已告知牌照註銷一節，然衡諸
    常情，乙○○既認與異議人並無債務，前開自小客車係遭異
    議人強盜取走，是否猶仍於自行將牌照註銷後，告知異議人
    上情，不無疑問。再者，持刑事案件報案證明註銷牌照，縱
    知該車輛為何人侵占或竊盜，監理機關亦不會告知「該他人
    」繳回牌照或牌照已註銷，此亦有原處分機關九十六年十一
    月十四日嘉監義一字第０９６０１０９０４２號函在卷足參
    （見本院卷第五十頁），益徵異議人亦無從自監理機關處得
    知前揭自小客車牌照遭註銷乙事。況且，觀之前揭車輛之違
    規情形，於九十二年三月二十六日牌照註銷後，先於九十二
    年六月十四日，有違反道路交通管理處罰條例第四十條行車
    速度限制之違規，惟遭免罰，次於九十四年一月二十一日，
    有違反前揭處罰條例第三十三條第一項行車限速之違規，遭
    裁罰罰鍰六千元，另一次違規即為本件舉發使用註銷牌照而
    行駛，此有原處分機關函送之違規查詢報表存卷可稽，而佐
    以乙○○於九十六年六月十二日向臺中區監理所陳情，臺中
    區監理所查證後，認乙○○既已辦理牌照註銷，則於牌照註
    銷後，尚有公警局交字第Ｚ00000000號違規案（即
    為本案），不應處罰乙○○，而應歸責汽車駕駛人即異議人
    一節，亦有該所函示附於原處分機關檢送之卷宗足佐，即並
    無證據足以證明異議人於本件違規遭警舉發之前，已有駕駛
    註銷牌照遭警舉發之情事。綜合上情，足認異議人所辯，應
    非無據，且無從僅以乙○○陳述已告知異議人牌照註銷一節
    ，遽為異議人不利之認定。是異議人既非車輛所有人，而與
    乙○○間是否無債務糾紛，仍有所疑，惟縱以非法方式取走
    乙○○之自小客車，固有不是，然異議人主觀上係認乙○○
    以該車抵償債務，惟拒絕辦理過戶登記，則難僅憑此課以異
    議人於駕駛該車前查詢其牌照狀況之責，再衡情異議人與乙
    ○○有前揭糾紛，乙○○理應無主動告知牌照註銷之事，均
    難認異議人對於違規行為主觀上具有故意過失情形，復查無
    其他積極證據足認異議人明知該車牌照已遭註銷而駕駛，依
    前揭刑事訴訟法上之待證事實「罪疑唯輕」之證據法則，自
    應對異議人為有利之認定，從而認異議人上開違規行為無可
    歸責性。
六、綜上所述，異議人於上揭時、地雖有使用註銷之牌照行駛之
    違規行為，惟查無證據足資證明其明知該車牌照已遭註銷一
    節，即其主觀上並無任何歸責要件，原處分機關逕以異議人
    違反道路交通管理處罰條例第十二第一項第四款之規定，裁
    處異議人罰鍰一萬零八百元，並扣繳牌照，尚有未洽，是本
    件異議為有理由，自應將原處分撤銷，諭知異議人不罰，以
    資適法。
據上論斷，應依道路交通管理處罰條例第八十七條第二項，道路
交通案件處理辦法第二十條前段，裁定如主文。
中　　華　　民　　國　　96　　年　　12　　月　　31　　日
                  交通法庭   法　官   林青怡
上列正本證明與原本無異。
如不服本裁定，應於裁定送達後5日內向本院提出抗告狀（應附
繕本）。
中　　華　　民　　國　　96　　年　　12　　月　　31　　日
                             書記官   李佳惠
